【裁判字號】    89,上,195
【裁判日期】    900410
【裁判案由】    給付貨款
【裁判全文】
臺灣高等法院高雄分院民事判決  八十九年度上字第一九五號
      上  訴  人  乙○○
      訴訟代理人  王進勝律師
                  江雍正律師
                  黃淑芬律師
      被  上訴人  昌勇企業股份有限公司  設高雄縣彌陀鄉○○路○段二００號
      法定代理人  甲○○      .
      訴訟代理人  張志明律師
右當事人間給付貨款事件，上訴人對於中華民國八十九年五月二十三日臺灣高雄地方
法院八十八年訴字第一五二一號第一審判決提起上訴，本院判決如左：
      主      文
上訴駁回。
第二審訴訟費用由上訴人負擔。
      事      實
甲、上訴人方面：
一、聲明：求為判決：
  (一)原判決廢棄。
  (二)被上訴人在第一審之訴駁回。
  (三)第一、二審訴訟費用由被上訴人負擔。
二、陳述：除與原判決書記載相同者，予以引用外，補稱：
Ａ、被上訴人因無故終止與上訴人間之經銷合約，應賠償上訴人新台幣（下同）五百
    萬元違約金，上訴人自得以此違約金債權與被上訴人之貨款債權主張抵銷：
  (一)緣上訴人與被上訴人於民國（下同）八十四年十月間就上訴人公司之飼料經銷事
    宜訂立經銷合約，約定上訴人為被上訴人南部地區之總經銷商，並約定若有他人
    欲經銷被上訴人之飼料產品，應先經上訴人之同意，若被上訴人無故終止契約，
    或擅將經銷權售予他人者，應賠償上訴人五百萬元作為違約賠償。詎被上訴人竟
    違背兩造間之約定，而於八十七年四、五月間，另將南部地區之經銷權授與訴外
    人劉泰得，不僅侵害上訴人多年來苦心建立起之經銷網，更造成上訴人客源流失
    之結果，致上訴人之商機受損至鉅。且被上訴人嗣更於八十七年七月十七日無故
    終止經銷合約，停止供貨與上訴人，致上訴人無法如期交貨予下游客戶，因而受
    有重大損失。是被上訴人既違反兩造間之經銷合約，擅將經銷權授與他人，又無
    故終止契約，自應賠償上訴人五百萬元違約金。
  (二)被上訴人確曾與上訴人達成五百萬元違約金之協議，此有證人蘇洪貴、張志宏陳
    述綦詳。作為經銷商，首重經銷網之建立，及穩定貨源之供應，上訴人以前曾受
    飼料公司突然停止出貨之違約而遭受損害，再與被上訴人訂立經銷合約時，即要
    求供應商必須能固定出貨及不得任意授權予他人，否則應賠償違約金五百萬元；
    若非被上訴人同意違約金之約定，上訴人亦不願經銷被上訴人之飼料產品，此經
    證人蘇洪貴於原審陳述甚明。
  (三)按契約之成立，只要雙方就必要之意思合致即可，毋庸另行訂立書面；經查兩造
    經銷合約，並未簽訂書面，亦已往來近三年，為兩造所肯認，是違約金之約定未
    訂立書面，自屬當然，亦符合經驗法則。被上訴人確實在八十七年四、五月間擅
    將南部經銷權再授予劉泰得，已然違反雙方約定，此有證人陳鬧富結證屬實；被
    上訴人於八十七年七月十七日，更無故停止出貨，致上訴人無法如期交貨予下游
    客戶，須負賠償責任，此有證人陳蓮賞之證詞可憑，被上訴人確於七月十七日下
    午突然無故停止出貨，被上訴人辯稱早於三日前即已通知停貨乙事，顯非實在。
  (四)依據民法第三百三十四條「二人互負債務，而給付種類相同，並均屆清償期者，
    各得以其債務，與他方之債務，互相抵銷」之規定，上訴人自得主張就該五百萬
    元違約金債權中之一百二十一萬四百三十八元部分與本件被上訴人主張之貨款債
    權相互抵銷。
  (五)被上訴人一再辯稱：張志宏並不在場、李政邦所言之經銷範圍為高屏地區、雙方
    當日並未達成協議云云，藉以否認違約金債權之存存；惟證人張志宏就協議當日
    雙方在場人員陳述確實，雖李政邦於原審並未提及張志宏在場，然原審亦從未問
    及當日在場人數，況張志宏僅為旁觀者，實際亦未參與雙方協議，李政邦未予提
    及，亦符經驗法則。而上訴人經銷範圍確實係嘉義以南，此觀上訴人送貨地區亦
    包括嘉義即足證明，加上李政邦係於被上訴人公司負責高屏地區之業務，而誤以
    為上訴人經銷係僅於高屏地區，是就經銷地區並未有不同陳述。上訴人於協議經
    銷被上訴人飼料時，提出被上訴人若有無故停止出貨或未經上訴人同意擅將經銷
    權授與他人者，應賠償違約金五百萬元，經被上訴人總經理曾鵬龍親口應允，當
    日即達成協議，此為上訴人上訴理由請求傳訊證人張志宏之由，並非雙方日後有
    其他協議，否則上訴人何以傳訊當日在場之第三人張志宏為證﹖足見上訴人真意
    亦為主張協議當日即已達成五百萬違約金之協議，並非事後另行達成協議，縱於
    文字表達上有所誤解，但觀察前後文之文義亦足認上訴人係指「李政邦」『之後
    』對於兩造業已達成五百萬元違約金之協議稱其並不清楚」，與證人張志宏之證
    言並無衝突之處。
  (六)被上訴人更主張：縱曾鵬龍曾與上訴人約定五百萬元違約金，為曾鵬龍個人意見
    ，被上訴人公司並未授權云云，顯屬無稽；蓋甲○○為被上訴人公司名義上之董
    事長，曾鵬龍、曾鵬章、曾鵬憲方為被上訴人之實際經營者，此見  鈞院八十八
    年整抗字第三號民事裁定，理由欄第二項第一點所載，而曾鵬龍為被上訴人公司
    之總經理，依公司法第八條第二項規定，公司之總經理在執行職務範圍內，亦為
    公司負責人，是曾鵬龍本有權限訂立經銷契約，亦有同意違約金之權利，被上訴
    人所辯顯不足採。
  (七)綜上，被上訴人確實違反兩造之經銷合約，致上訴人受有客源減少、賠償客戶無
    法如期出貨之損失等，依雙方協議應賠償上訴人五百萬元之懲罰性違約金。
Ｂ、自民國八十六年二月起，因上訴人曾多筆款項先予援助被上訴人公司，被上訴人
    允以每公斤飼料價格退二角之方式給予上訴人補償，至八十七年六月止，被上訴
    人共應退還上訴人貨款二百一十三萬八千六百三十元，上訴人自得以該債權與被
    上訴人之貨款債權主張抵銷：
  (一)被上訴人與上訴人往來多年，給付貨款方式約定上訴人得以四十五日至六十日期
    之支票給付貨款，嗣於八十六年二月間被上訴人因受口蹄疫影響，營業狀況陷於
    不佳，亟須款項週轉，遂向上訴人借款四百萬元，由被上訴人公司業務員蔡朝魁
    代收，並以「溢入款」方式製作估價單，又要求上訴人以現金給付貨款或將支票
    日期縮短，被上訴人則願以每公斤飼料價格退二角之方式給予上訴人補償，其後
    八十六年二月間上訴人仍支應被上訴人七十四萬餘元，亦由蔡朝魁代收，八十六
    年四月先支借約五十一萬元，八十六年五月約五十八萬元，六月約一百一十五萬
    元，八十六年七月初上訴人再支借被上訴人約二百三十萬元，同年七月中旬再支
    借被上訴人約一百五十萬元，均由被上訴人公司之業務員張孟卿代為收受，並以
    以上開相同方式製作估價單。另由被上訴人經理陳朝木代被上訴人向上訴人借貸
    二百萬元，其中一百萬元由陳朝木親收，並立有收據為憑，另一百萬元則匯至被
    上訴人指定之林謝秀雲合作金庫岡山分行之帳戶，此有匯款單為憑。計自八十六
    年二月起至八十七年六月為止，被上訴人共應退還上訴人貨款二百一十三萬八千
    六百三十元，此有計算書附呈可參。從而，上訴人自得以上開被上訴人應退貨款
    中之一百二十一萬四百三十八元部分與本件上訴人主張之貨款債權相互抵銷。
  (二)因被上訴人營業狀況吃緊，急須現金週轉，遂於八十六年二月間開始向上訴人調
    借現金，並央求上訴人以現金或即期、短期支票給付貨款，上訴人因合作情誼允
    以助其度過難關，被上訴人亦以其後飼料價格每公斤退二角貨款與上訴人為條件
    ，用以補貼上訴人所受利息損失，此有證人林雲香結證屬實。
  (三)查上訴人於給付貨款，先行給付金額少則五十餘萬元，多則四百萬元不等，由被
    上訴人之業務員收受，並以「溢入款」方式製作估價單，均為支助被上訴人而先
    行付款；雖以票據方式支付，但若非為借予被上訴人，怎可能每次都先支付幾十
    萬、甚至高達二、三百萬元，上訴人大可再開立數字相符之支票給付，無須每次
    都溢付款。更何況，被上訴人可先以上訴人給付之支票向銀行作「票貼」，藉以
    取得現金，此種作法在商業交易上實為慣例，尤其在需錢孔急之公司，亦較向地
    下錢莊等借款，不僅安全亦利息優惠。
  (四)次查，證人張人張孟卿收受之貨款，係上訴人以票據支付貨款，此有上證二之估
    價單五紙可憑，溢付金額為五十餘萬至一百五十餘萬元不等，但非如證人所猜測
    係因上訴人客票金額不符而溢付款，係以票據方式借予被上訴人以作為「票貼」
    ，以助公司資金週轉。此由估價單所記載為上訴人交付被上訴人票據號碼、金融
    機構及金額來看，上訴人所溢付款之原因，絕非因客票金額不符，以張孟卿八十
    六年四月十五日簽收之估價單為例，溢付款金額為一百五十一萬元一千七百八十
    二元，上訴人共交付支票十六紙，若為客票金額不符，上訴人只要少交付幾張支
    票即可，根本無須交付十六張支票，溢付款達一百五十萬元，益證上訴人溢付款
    係為交付被上訴人之借款。
  (五)被上訴人辯稱：估價單上溢付款之記載，於八十六年二月前已有該項記載，如八
    十五年七月十六日、八十五年十二月三十一日、八十五年十一月一日之估價單均
    有記載，惟上開溢入款金額不過為四三四０元、三三五五二元，是因收受客票金
    額不等之溢付款，與八十六年二月後之溢付款，動輒五十餘萬甚至百萬元以上，
    兩者相較下，愈證八十六年二月後上訴人之溢入款係為借被上訴人以「票貼」方
    式週轉現金。
  (六)被上訴人主張昌勇公司八十四年年營業收入為二十八億六千五百六十四萬二千元
    ，八十五年營業收入為三十六億六千六百七十一萬元七千元，八十六年二月完成
    公司股票上櫃規劃，並無上訴人所指八十六年二月間開始營業狀況吃緊，急需現
    金週轉之情形，並不需要向上訴人借貸現金而有退款之協議。上訴人對於被上訴
    人公司實際營業數入是真為被上訴人所稱之二、三十億元並不清楚，但被上訴人
    於八十七年營業收入為十一億一千八百十六萬九千七百九十三元，負債卻高達十
    四億元，連百分之五之法定利息均無力清償，並對銀行十二億餘元負債無法清償
    而產生違約金，更於八十五年間向香港利市公司借款美金二百六十一萬餘元，此
    觀  鈞院八十六年抗字第三號民事裁定由至明，足證被上訴人公司確實有大量借
    款，若再向銀行借貸恐有不易，因此先向上訴人協商借款或提前付款，藉以週轉
    現金，此為商場常見之行為，亦有估價單在卷可稽，被上訴人空言否認難以採信
    。
  (七)上訴人原於八十七年二月向被上訴人要求先借算退款，惟被上訴人以經濟情況不
    好，過一些時日好轉後再一次結算，未料被上訴人於八十七年四月、五月即先違
    約授與他人經銷權，嗣於八十七年七月十七日又無故停止出貨，上訴人方一併結
    算請求，上訴人為顧及雙方商場情誼，協助被上訴人度過難關，未料被上訴人現
    在卻以此為由，反咬上訴人一口，實令上訴人感漢！
Ｃ、上訴人自與被上訴人公司訂立經銷合約後，每月出貨量均在二、三千噸左右，若
    被上訴人突然停止出貨將致上訴人廣大客戶損失不貲，上訴人即需對客戶負違約
    責任，是系爭經銷合約五百萬元違約金實屬相當。嗣因被上訴人公司經營困難，
    開始向上訴人借款週轉，兩造並有每公斤退二角之協議，誠如前述，上訴人於期
    間亦屢向被上訴人請求退款或扣除貨款，惟被上訴人因當時仍無力退款，尚請求
    上訴人繼續借款予公司，並承諾公司經營改善後即整筆退款給付上訴人，上訴人
    本於誠信亦予同意；熟料八十七年四、五月間被上訴人擅將南部經銷權授與他人
    ，使上訴人受損不貲，上訴人請求被上訴人出面處理未果，被上訴人更於八十七
    年七月十七日突然停止出貨，致使上訴人無法如期交貨，將對客戶負違約責任，
    是上訴人發函請求被上訴人處理上開違約事宜，至於七月上旬貨款將暫緩支付，
    此見高雄地方法院郵局第四六八四號存證信函至明。第查上訴人初約一個月給付
    一次貨款，因被上訴人週轉不靈後，應其要求改為半個月給付一次貨款，在與被
    上訴人之交易中，上訴人準時付款商譽良好，本次請求貨款訴訟係因被上訴人違
    約在先，上訴人方促其出面處理，先確定被上訴人之賠償數額後，再與被上訴人
    之貨款予以抵銷。被上訴人辯稱係上訴人先未付款，渠等方停止出貨，顯係顛倒
    是非；依兩造約定給付貨款之時點，八十七年七月份之貨款應於七月底或八月初
    給付，當時尚未屆清償期，上訴人如何未付款﹖是證被上訴人於八十七年七月十
    七日未出貨，確因被上訴人無故終止，上訴人事後方拒絕付款，被上訴人所辯顯
    係事後卸責之詞，無足採信。
Ｄ、按「二人互負債務，而給付總類相同，並均屆清償期者，各得以其債務，與他方
    之債務，互為抵銷」，民法第三百三十四條訂有明文。查上訴人固不否認尚積欠
    被上訴人貨款共計一百二十一萬零四百三十八元未給付，惟被上訴人至八十七年
    七月十七日無故停止供貨之時止，亦已對上訴人負有金額為五百萬元之損害賠償
    債務及金額為二百一十三萬八千六百三十元之不當得利債務，且均已屆清償期，
    上訴人自得任擇其一而主張與被上訴人請求金額一百二十一萬四百三十八元互為
    抵銷。
Ｅ、綜上，上訴人對被上訴人確有五百萬元違約債權，以及二百一十三萬八千六百三
    十元之退款債權存在，上訴人自得主張與被上訴人之貨款債權一百二十一萬零四
    百三十八元予以抵銷後，已不須再給付被上訴人任何貨款。
三、證據：除援用於原審所提證據外，另提出估價單四張，並聲請訊問證人陳朝木、
    蔡朝魁、張孟卿、林雲香、陳鬧富、陳蓮賞。
乙、被上訴人方面：
一、聲明：求為判決如主文所示。
二、陳述：除與原判決書記載相同者，予以引用外，補稱：
  (一)兩造間並無上訴人所指違約金及退款之約定。
  (二)上訴人八十九年七月二十日上訴理由狀事實及理由欄第三行所指「該兩筆債權均
    已屆清償期」云云，惟查卷附上訴人書狀及陳述，均未具體指明所謂「清償期」
    究係何年月日﹖
  (三)上訴人右揭書狀事實及理由欄第二項(一)第二行固稱：「：：嗣於八十六年二月間
    被上訴人因受口蹄疫影響、營業狀況陷於不佳，亟須款項週轉：：，又要求上訴
    人以現金給付貨款或將支票日期縮短，被上訴人則願以每公斤飼料價格退二角之
    方式給予上訴人補償：：：」云云，然查，台灣爆發豬隻口蹄疫事件係在「八十
    六年三月二十日」左右，並非「八十六年二月間」，故上訴人所指八十六年二月
    間被上訴人受口蹄疫事件影響、營業狀況陷於不佳等云云，顯非事實。
  (四)上訴人自八十四年間起銷售被上訴人公司飼料，類皆由被上訴人先出貨予上訴人
    銷售，迨十五日左右結算一次，而被上訴人未曾要求上訴人提供不動產或票據作
    為清償之擔保，故上訴人於每期結算時以客票作為「溢人款」情形，實乃具有擔
    保下期貨款及便利被上訴人週轉之雙重目的，而被上訴人亦因上訴人有以客票「
    溢入款」情形，故在飼料價格上已給予優惠，實無再按每公斤退二角方式退款之
    理，況如有約定退款，則每半個月結算時，豈有長達二年有餘均未從貨款中扣除
    之理﹖
  (五)右揭上訴理由狀第一項(三)固載：「原審就上開事實（指五百萬違約金之約定雖曾
    傳訊李政邦為證，惟李政邦對於兩造之後業已達成五百萬元違約金之協議稱其並
    不清楚，實因李政邦在曾鵬龍涉嫌偽造文書之他案為證人，卻被高雄地方法院以
    八十八年偵字第一三二０八號偽證案件偵查中，致李政邦之證言避重就輕，難以
    採信：：：」云云，然查：
    上訴人於原審八十九年三月二十七日具狀聲請傳訊證人李政邦，其待證事項係
      「(一)懇請鈞院訊問李政邦、蘇洪貴二人，原告昌勇公司之法定代理人甲○○於
      民國八十四年十月間，與聲請人（即乙○○）訂立飼料經銷合約之際，曾否約
      定聲請人為原告公司之南部地區總經銷商，且若原告無故終止契約或擅將經銷
      權授與他人者，應賠償聲請人五百萬元作為懲罰性違約金﹖」云云，顯見上訴
      人在原審傳訊李政邦在場聽聞兩造間曾約定所謂違約金時，惟上訴人於上揭上
      訴理由狀卻反稱：「：：：李政邦對於『兩造之後』業已達成五百萬元違約金
      之協議：：：」云云，顯屬前後不一。
    李政邦係因另案上訴人乙○○自訴甲○○、曾鵬龍偽造文書案件時出庭作證，
      嗣反遭一審法官以偽證罪移送地檢偵辦，上訴理由狀第一項(三)第三行所指「他
      案為證人」，即足替乙○○為證人也。李政邦已知偽證罪之嚴重性，故其證稱
      ：「：：當時總經理笑而不答」等語應屬可信。
  (六)證人張志宏固於鈞院八十九年九月二十八日證稱八十四年十月間曾在上訴人家中
    「聽聞」兩造約定上訴人為被上訴人南部之總經銷商及如被上訴人無故終止契約
    應賠償上訴人五百萬元。當時昌勇公司的人說好云云，然查，上訴人於原審亦曾
    傳訊證人李政邦到庭證述，惟上訴人及李政邦於原審庭訊及書狀內容，均未曾提
    及當天有證人張志宏在場聽聞，顯見張志宏並未在場，又張志宏固證稱：「也講
    到上訴人為被上訴人南部之總經銷商」云云，依上訴人所指南部之總經銷商係指
    嘉義以南，包括東部，然查，上訴人於原審傳訊之證人李政邦卻證稱：「（法官
    問：後來乙○○有替昌勇公司販售否﹖）答：有，公司有口頭向乙○○約定，高
    屏地區給乙○○經商飼料」，而上訴人訴代亦當庭陳稱：「（法官問：對證人所
    述有何意見﹖）答：無意見」（詳見原審八十九年五月九日筆錄），是則，張志
    宏所指經銷之範圍係南部地區（指嘉義以南、包括東部），與證人李政邦所指經
    銷範圍差異甚鉅，而上訴人又係證人李政邦開發之客戶（詳見八十九年五月九日
    筆錄），經銷範圍李政邦應知之甚稔，顯見張志宏證述不實。
  (七)上訴人於原審就證人李政邦證稱：「：：當時蘇太太有提及若有此莫名其妙不讓
    他賣的狀況，要我們總經理賠他五百萬元，當時總經理笑而不答乙節陳稱：「無
    意見」，表示承認上揭李政邦之證述內容，意即昌勇公司總經理並未承諾，而張
    志宏亦證稱當時昌勇公司的三位人員（含李政邦）在場，是則，張志宏之證述，
    顯與李政邦及上訴人在原審之證、陳述內容不符，顯不足採信。又上訴人固於八
    十九年七月二十日上訴理由狀事實及理由欄第一項(三)改稱：「：：：，惟李政邦
    對於『兩造之後』業已達成五百萬元違約金之協議：：：云云，意即在證人張志
    宏所指八十四年十月間在上訴人家中，有昌勇公司三人及乙○○家人與張志宏等
    人在場之五百萬元違約金賠償協議，當天並未達成協議，惟張志宏卻證稱：「：
    ：。當時昌勇公司的人說好」云云，意即當日已達成協議（被上訴人否認之），
    顯見張志宏之證述亦與上訴人右揭當日未達成協議之主張相左。
  (八)況退而言之，苟如鈞院仍認昌勇公司總經理曾鵬龍曾與上訴人約定系爭五百萬元
    賠償事宜（被上訴人仍否認之），亦係曾鵬龍個人意見，查昌勇公司係股份有限
    公司，應由董事長甲○○對外代表法人，被上訴人未曾承諾上揭約定，亦未曾授
    權總經理與上訴人約定五百萬元賠償事宜。
  (九)另證人林雲香固於鈞院八十九年十一月二日證稱：「八十六年二月時兩造說每公
    斤飼料要退兩角。蘇太太說最少一年要退一次。」云云，然查林雲香既與昌勇公
    司同為販賣飼料予上訴人之業者，苟如兩造間曾約定每公斤飼料要退兩角之商業
    機密事宜，豈容同業之第三者在場聽聞之理﹖況依林雲香之證詞，兩造自八十六
    年二月約定退款，並至少一年要退一次，是則兩造間至少應係在八十七年二月要
    結算退款一次，惟查，上訴人卻自承稱「計自八十六年二月起至八十七年六月為
    止，原告（指被上訴人）共應退還被告（指上訴人）貨款二百一十三萬八千六百
    三十元：：」云云，亦即被上訴人在八十七年二月間並未退貨款，而上訴人亦未
    請求給付，苟如兩造間曾有此項約定，上訴人在八十七年二月間豈有未請求給付
    之理﹖抑或從貨款中直接扣除之理﹖顯見林雲香上揭證述內容不實。
  (十)又依林雲香於鈞院八十九年十一月二日證述內容觀之，僅提及「蘇先生有說每公
    斤飼料要退二角的事情」，未曾提及被上訴人有允諾或兩造有達成協議情事，自
    不足證明兩造間已達成協議。
  (十一)上訴人固主張自八十六年二月起兩造間因有所謂溢入款或調借現金事宜，而有約
    定每公斤飼料退兩角情事，然查，上揭所謂溢入款，係被上訴人之職員向上訴人
    收受「客票」，而因客票金額與貨款款有出入，故而為此項記載，此有證人張孟
    卿證述可稽，又上揭所謂估價單上溢入款之記載，在八十六年二月以前，即已有
    此項記載，此由上訴人製作之八十五年七月十六日、八十五年十二月三十一日、
    八十五年十一月一日而由證人李政邦簽名之估價單均已有溢入款之記載即足證明
    ，苟如兩造已有上揭約定，應係自八十六年二月以前即已約定，豈有林雲香於八
    十六年二月始聽聞兩造約定之理﹖況證人李政邦於原審八十九年五月九日亦證稱
    ：「（法官問：昌勇公司與乙○○間除了飼料外，有其他往來﹖）答：我於八十
    五年底離職，詳細情形我不清楚：：」等語，顯見由李政邦開發出來之客戶乙○
    ○在八十五年底李政邦離職前，兩造間亦無協議「溢入款」補償事宜。
  (十二)被上訴人係因上訴人未依期限給付貨款而未繼續售飼料予上訴人，並非無故終止
    契約，併此明。
  (十三)關於「上訴人所稱二百一十三萬八千六百三十元之約定退款債權」部分：上訴人
    固具狀陳稱：「緣被上訴人於八十六年開始營業狀況吃緊，急需現金週轉，遂於
    八十六年二月間開始向上訴人調借現金，並央求上訴人以現金或即期、短期支票
    給付貨款：：：」云云，然查，被上訴人昌勇公司主要業務為飼料製造及冷凍食
    品加工等業務，八十三年度營業收入為十八億九千四百一十八萬九千元、八十四
    年度營業收入為二十八億六千五百六十四萬二千元，於八十五年度營業收入已達
    三十六億六千六百七十一萬七千元，年年穩定成長，並於八十六年二月完成公司
    股票上櫃規劃，預訂八十六年四月送證期會審核，嗣因八十六年三月二十日台灣
    爆發八十年來首見豬隻口蹄疫事件，使業務逐漸萎縮，迨至八十六年九月十二日
    ，昌勇公司之支票始被票據交換所列為拒絕往來戶，並無上訴人所指八十六年間
    二月開始營業狀況吃緊、急需現金週轉之情形，而向上訴人調借現金情形，亦殊
    無於八十六年二月間即因借貸事由而與上訴人協商每公斤飼料退二角之可能。
三、證據：除援用於原審所為之立證方法，另提出刑事判決影本二份、估價單影本三
    份。
      理      由
一、被上訴人主張上訴人向伊購買飼料，積欠貨款一百二十一萬零四百三十八元未付
    ，爰依買賣契約請求上訴人給付上開價金並加計遲延利息等語；上訴人則以伊雖
    確實積欠上開款項，但被上訴人無故終止兩造間經銷契約，致上訴人遭受損失，
    故應依約賠償上訴人五百萬元違約金，且被上訴人向上訴人借款四百萬元，約定
    以飼料款每公斤飼料價格退二角之折讓方式補償上訴人，共計尚欠二百一十三萬
    八千六百三十元，上訴人自得以上開二筆債權與被上訴人之貨款債權抵銷等語，
    資為抗辯。
二、本件被上訴人主張上訴人向伊購買飼料，積欠貨款壹佰貳拾壹萬零肆佰拾捌元
    未付之事實，已據其提出明細表一份、出貨單二十一份、統一發票二十一份、支
    票暨退票理由單一份為證；上訴人主張伊為被上訴人之經銷商，嗣被上訴人終止
    兩造間之經合約之事實，均為對造所不爭執，自堪信為真實。
三、按當事人主張有利於己之事實，應負舉證之責，民事訴訟法第二百七十七條定有
    明文。本件上訴人既不爭執尚積欠被上訴人貨款一百二十一萬零四百三十八元之
    事實，則此部分應堪認屬實，已如前述，而上訴人則以前揭情詞置辯，是以本件
    兩造所爭執者，為被上訴人究否曾與上訴人約定：1.被上訴人若無故終止兩造間
    所訂立之經銷合約或擅將經銷權授與他人，應賠償上訴人五百萬元之違約金、2.
    被上訴人有否如上訴人所主張，自民國八十六年二月起，上訴人曾多筆款項先予
    援助被上訴人公司，被上訴人則允以每公斤飼料價格退二角之方式給予上訴人補
    償，至八十七年六月止，被上訴人共應退還上訴人貨款二百一十三萬八千六百三
    十元，而得使上訴人以上開二筆違約金債權五百萬元與借款債權二百一十三萬八
    千六百三十元與被上訴人所請求之前開貨款金額相互抵銷，玆審酌如下：
    (一)上訴人主張伊與被上訴人公司於八十四年間就被上訴人公司之飼料經銷事宜訂
      有經銷合約，約定上訴人為被上訴人公司南部地區之總經銷，若有他人欲經銷
      被上訴人之產品，應先經上訴人同意，若無故終止契約或擅將經銷權授與他人
      ，應賠償上訴人五百萬元之違約金，然被上訴人違背上開約定，於八十七年四
      、五月間將南部地區經銷權授與訴外人劉泰得，更於八十七年七月十七日無故
      終止經銷合約停止供貨，致上訴人受有損失，被上訴人自應依約賠償上訴人五
      百萬元，並主張以該五百萬違約金債權中之一百二十一萬零四百三十八元部分
      與本件被上訴人主張之貨款債權相互抵銷，另聲請傳訊兩造訂立經銷合約當時
      亦在場見聞之證人張志宏。被上訴人則否認有上開獨占經銷與違約金之約定，
      經查：證人張志宏固於本院證稱：「‧‧‧我坐在一旁，聽見他們雙方說經銷
      合約的事，也講到上訴人為被上訴人南部之總經銷，並提及若有他人欲經銷被
      上訴人之飼料產品，應先經上訴人同意，如被上訴人無故終止契約，應賠償上
      訴人五百萬元，當時昌勇公司的人說好。」，惟以此再證諸原審八十九年五月
      九日庭訊證人李政邦證稱：伊於八十三年間起擔任原告公司高屏地區之業務工
      作，八十四年間原告公司有以口頭與被告約定由被告擔任高屏地區之經銷，當
      時證人亦與原告公司總經理與業務經理一同前往被告家中，但係與被告之妻蘇
      洪貴而非被告談，因實際上業務係由被告之妻而非被告負責。言談中蘇洪貴一
      直詢問原告公司會不會像她以前經銷的嘉吉公司一樣，突然就莫名其妙不讓她
      賣，原告公司之總經理就說不會，蘇洪貴當時有提及若有此狀況，要原告公司
      總經理賠他五百萬，當時原告公司總經理笑而不答，證人不知兩造間就此有無
      進一步之約定等語。按對照前揭二位證人所述之證詞，渠等所證述之經銷地區
      與承諾約定顯不相符，而查證人張志宏與李政邦與兩造間業務關係相較之下，
      上訴人係證人李政邦開發之客戶（詳見原審八十九年五月九日筆錄），就兩造
      間有關經銷範圍抑或業務事項，證人李政邦應較之張志宏知之甚稔，況查上訴
      人無論於原審庭訊抑或書狀內容，亦均未曾提及當天另有證人張志宏在現場聽
      聞，是證人張志宏前述證詞是否真實，亦非無疑問。原審法院以證人李政邦所
      述證言，認被上訴人公司總經理單純之沉默尚難認為係同意之表示，況以此違
      約金數額之高，衡諸常情，若有將受此約款拘束之意思，一般人必慎重為之，
      斷不至僅以「莫名其妙停止供貨」此一不明確之要件即決定五百萬元之賠償，
      而本件亦無任何事證足以認定兩造間嗣後就此有何進一步之約定，益證原告（
      即被上訴人）當時「笑而不答」並非承諾之意思表示，無法認定兩造間確有如
      原告無故停止供貨需賠償被告五百萬元之約定，從而駁回上訴人主張以五百萬
      元違約金與被上訴人貨款相抵銷之部分，核並無不當之處，上訴人前開主張及
      證人張志宏所述證詞，如前所述，本院尚難認能採信。
    (二)上訴人另主張伊自民國八十六年二月起，因被上訴人公司受口蹄疫影響，營業
      狀況陷於不佳，亟須款項週轉，上訴人曾多筆款項先予援助被上訴人公司，被
      上訴人則允以每公斤飼料價格退二角之方式給予上訴人補償，並以「溢入款」
      方式製作估價單，至八十七年六月止，被上訴人共應退還上訴人貨款二百一十
      三萬八千六百三十元，並主張以之與本件被上訴人主張之貨款債權相互抵銷，
      另聲請傳訊林雲香及張孟卿。被上訴人則否認有前開之約定，並辯稱上訴人自
      八十四年間起銷售被上訴人公司飼料，類皆由被上訴人先出貨予上訴人銷售，
      迨十五日左右結算一次，被上訴人未曾要求上訴人提供不動產或票據作為清償
      之擔保，故上訴人於每期結算時以客票作為「溢入款」情形，實乃具擔保下期
      貨款及便利被上訴人週轉之雙重目的，而被上訴人亦因上訴人有以客票「溢入
      款」情形，故在飼料價格上已給予優惠，實無再按每公斤退二角方式退款之理
      ，況如有約定退款，則每半個月結算時，豈有長達二年有餘均未從貨款中扣除
      之理？經查：證人林雲香於本院八十九年十一月二日到庭結證稱：「因蘇先生
      （即上訴人）有買我們的飼料，當天我正好有在場，蘇先生有說每公斤飼料要
      退二角的事情」、「八十六年二月十日兩造說每公斤飼料要退二角，蘇太太說
      最少一年要退一次」等語。然依前揭證人林雲香之證述內容觀之，並未具體提
      及被上訴人公司曾有允諾每公斤飼料要退二角與上訴人之協議情事，況依林雲
      香之證詞，兩造自八十六年二月約定退款，並至少一年要退一次，是則兩造間
      至少應係在八十七年二月要結算退款一次，惟查，上訴人尚自承稱：「計至八
      十六年二月起至八十七年六月為止，被上訴人共應退還上訴人貨款二百一十三
      萬八千六百三十元」，亦即上訴人並未於八十七年二月間要求被上訴人退貨款
      ，苟如兩造間曾有此項約定，上訴人在八十七年二月間豈有未向被上訴人公司
      請求給付之理？抑或從貨款中直接扣除之理？證人林雲香前揭證述內容，不無
      有疑問之處。另有關估價單上「溢入款」之記載，依上訴人所提卷附之估價單
      計有八十六年二月十七日「溢入款」四百萬元、八十六年二月十七日「溢入款
      」七十四萬餘元、八十六年四月十五日「溢入款」五十一萬餘元、八十六年五
      月十五日「溢入款」五十八萬餘元、八十六年六月十五日「溢入款」一百一十
      五萬餘元、八十六年七月十五日「溢入款」一百五十萬餘元，而依各該估價單
      所載，每期溢入款，均於下期貨款中扣回，此對照證人張孟卿於本院所述證詞
      ：「上訴人拿客票給我，因為金額不可能剛剛好，有時會多，就算溢入款於下
      個月沖抵」，頗與事實相符惟，惟依前各該每期之溢入款係從五十多萬元到一
      百多萬元不等，縱如上訴人所述伊有以前開各期之溢入款支借被上訴人，然此
      亦無法得直接認定被上訴人有允諾每公斤飼料要退二角與上訴人之協議情事，
      況依常理，以每期溢入款從五十多萬元到一百多萬元，即得換取二百多萬元之
      退回款約定，顯與常情有違，上訴人前開主張，顯不足採信。綜上，上訴人既
      無法具體舉證證明被上訴人有前開之約定，從而，主張伊尚有二百一十三萬八
      千六百三十元應退之借款得以抵銷，即無理由。
四、綜上所述，原審因認被上訴人依買賣契約，請求上訴人給付貨款壹佰貳拾壹萬零
    肆佰拾捌五計算之利息，於法有據，應予准許。經核尚無不合，上訴論旨，仍
    執前詞，指摘原判決不當，求予廢棄改判，非有理由，應予駁回。
五、據上論結，本件上訴為無理由，依民事訴訟法第四百四十九條第一項、第七十八
    條判決如主文。
中      華      民      國    九十      年      四      月     十       日
                                      臺灣高等法院高雄分院民事第一庭
~B1審判長法官  黃金石
~B2法      官  魏式璧
~B3法      官  吳登輝
右為正本係照原本作成。
如對本判決上訴，須於判決送達後二十日內向本院提出上訴狀，其未表明上訴理由者
，應於上訴後二十日內向本院提出上訴理由書（均須按他造當事人之人數附繕本）。
上訴時應提出委任律師或具有律師資格之人之委任狀，並依附註條文規定辦理。
中      華      民      國    九十      年      四      月     十一     日
~B法院書記官  白  蘭
附註：
民事訴訟法第四百六十六條之一：
對於第二審判決上訴，上訴人應委任律師為訴訟代理人，但上訴人或其法定代理人具
有律師資格者，不在此限。
上訴人之配偶、三親等內之血親、二親等內之姻親，或上訴人為法人、中央或地方機
關時，其所屬專任人員具有律師資格並經法院認為適當者，亦得為第三審訴訟代理人。
第一項但書及第二項情形，應於提起上訴或委任時釋明之。
                                                                      ＦＫ


司法院資訊處製作；財團法人民間司法改革基金會備份。
